【裁判字號】    90,台上,4096
【裁判日期】    900705
【裁判案由】    偽造文書
【裁判全文】
最高法院刑事判決                                九十年度台上字第四○九六號
    上  訴  人  甲○○
    選任辯護人  張睿文律師
                李中卿律師
右上訴人因偽造文書案件，不服台灣高等法院中華民國八十七年六月十八日第二審更
審判決（八十六年度上更(一)字第一二二一號，起訴案號：台灣新竹地方法院檢察署八
十四年度偵字第九六九號），提起上訴，本院判決如左：
    主  文
原判決撤銷，發回台灣高等法院。
    理  由
本件原判決認定上訴人甲○○與告訴人葉忠勇分別擔任新竹縣湖口鄉○○村○○路巴
可食品工業股份有限公司（以下簡稱巴可公司）之經理及警衛。民國八十二年十月間
葉忠勇因病住院，上訴人竟乘照料葉忠勇之便，基於意圖為自己不法所有之概括犯意
，在葉忠勇就診之竹東榮民醫院內，竊取郵政儲金匯業局湖口六支局帳號00000
00號郵政儲金簿乙本，嗣於葉忠勇所住宿舍內竊取葉忠勇所有編號0000000
及0000000號郵政定期儲金存單二張及印章乙枚；先後於八十二年十一月二十
五日、同年十二月六日及八日持該印章盜蓋印文於郵政提款單及郵政定期儲金本息轉
存申請單上，完成偽造之上開私文書並持之向六支局冒領，使六支局承辦人員陷於錯
誤，先後共交付新台幣（下同）二百四十一萬六千二百九十二元予上訴人，由上訴人
花費殆盡，足生損害於葉忠勇等情。因而撤銷第一審諭知上訴人無罪之判決，改判依
牽連犯從一重論處上訴人連續行使偽造私文書，足以生損害於他人罪刑，固非無見。
惟查：（一）、有罪判決書所記載之犯罪事實，為論罪科刑適用法律之基礎，故凡於
適用法令有關之重要事項，必須詳加認定，明確記載，然後於理由內敘明犯罪事實所
憑之證據及認定之理由，始足為適用法令之依據。若事實未有此記載，而理由加以說
明，為理由失其依據。如事實有此記載，理由未予說明，則為理由不備，按諸刑事訴
訟法第三百七十九條第十四款規定，其判決當然違背法令。本件原判決事實認定上訴
人係在竹東榮民醫院內竊取告訴人之郵局存摺，於告訴人所住之宿舍內竊取告訴人之
郵政定期儲金存單二張及印章一枚，但於理由中係以上訴人就如何取得告訴人所有郵
局之存摺、印章及定存單等，先後所供不一，又若係經同意代提領，應於需款之際再
行提領，何以將定存單提前解約轉存其自己之帳戶內？乃認上訴人所辯非可採，但就
如何認定其係分別於上開二處所竊得，並未說明其所憑，已屬理由不備，且告訴人於
警訊中係指稱，其於八十二年十月二十四日住院，於八十三年一月間由上訴人陪同回
大陸，於同年十月十五日回台返回住處，發現其放在房間內之存摺、印章、定期存單
等均不見（偵查卷第六頁反面），於同年十一月二日提出告訴，如果無訛，原判決認
定與告訴人之指訴不符，亦有證據上理由矛盾之違法。（二）、依卷內資料，告訴人
係一榮民，其稱與上訴人係十幾年之朋友，又住院期間均由上訴人照顧，出院並由上
訴人陪同返回大陸探親，可見二人關係密切。又告訴人之郵局存款設有提款密碼，而
上訴人係於八十二年十一月二十五日、同年十二月六日領取告訴人郵局存款十萬元、
十二萬元，又於同月八日領取十五萬六千元，及將上開二張郵政定期儲金存單各一百
萬元予以解約，存入（各含本金、利息）其所有之帳戶內。依上，二人關係密切，上
訴人係先提領告訴人郵局存款後，再將告訴人之郵政定期儲金存單予以解約，而告訴
人之郵局存款既設有提款密碼，上訴人究係如何得知，其稱係告訴人所告知。就此，
告訴人於一審曾稱：「那時我在醫院時，已神智不清，也不記得到底有無跟甲○○說
密碼及領錢之事……」，並未否認可能告知提款密碼。另其於偵查中及一審審理中均
曾供，上訴人有帶其錢回大陸，其有交待不要給其養子（偵查卷第五十五頁正、反面
、一審卷第一○八頁），依此，於上訴人陪同回大陸時，其確實知道上訴人持有其錢
。由其上開供述相互參證，上訴人所辯，係受告訴人之託而提領，似非全然無稽。原
判決於理由中以，告訴人「於清醒時縱曾囑被告代為領取存款並告知提款密碼，惟亦
不足以認定告訴人將其郵局存摺及印章交與被告保管並提領花用」，然告訴人如確因
囑上訴人代領存款而告知密碼，則上訴人於授權範圍內，使用印章領存款而言，自係
合法，至所領存款究有無供己花用情形，為屬另一問題。原判決上開理由之說明，顯
有違論理法則。又就告訴人上開於回大陸時知上訴人有帶其錢之供述，原判決於理由
中則以，「告訴人若確委請被告提領全部存款，則其當無不知被告究保管其若干金錢
之理」，此乃全採信告訴人所稱上訴人未告知帶多少錢。但上訴人陪同回大陸，其既
知上訴人保管其錢，何以不知數額，上訴人若未告知，其何以不問，如追問，上訴人
能否不告知？又告訴人於八十三年一月由上訴人陪同回大陸，迄同年十月十五日始返
台，如果無訛，其似非僅短期探親，何以其離台前，竟會將存摺、印章、定期存單等
重要財物，全放在宿舍內，而無託人保管？另告訴人何時出院，於出院後至回大陸探
親前，有無其他使用同一印章之情形（如在公司內），上訴人曾稱，其有將保管之存
摺等還給告訴人，有一筆退撫金係告訴人自行領取（一審卷第四十三頁反面），是否
實情，凡此疑點均有待調查釐清，原審未究明前即採信告訴人之指訴而為上訴人不利
之論斷，難謂無應於審判期日調查之證據未予調查之違法。以上諸端，或為上訴意旨
所指摘，或為本院得依職權調查之事項，應認原判決仍有撤銷發回之原因。
據上論結，應依刑事訴訟法第三百九十七條、第四百零一條，判決如主文。
中      華      民      國     九十     年      七      月      五      日
                              最高法院刑事第二庭
                                  審判長法官  莊  來  成
                                        法官  謝  俊  雄
                                        法官  白  文  漳
                                        法官  蘇  振  堂
                                        法官  吳  昆  仁
      右正本證明與原本無異
                                              書  記  官
中      華      民      國     九十     年      七      月     十一     日


司法院資訊處製作；財團法人民間司法改革基金會備份。
